臺灣雲林地方法院刑事判決　　　　　　　　96年度訴字第27號
公　訴　人　臺灣雲林地方法院檢察署檢察官
被　　　告　丁○○
指定辯護人　陳中堅律師
上列被告因傷害案件，經檢察官提起公訴（95年度偵字第4694號）
，本院判決如下：
    主  文
丁○○共同傷害人之身體，因而致人於重傷，處有期徒刑參年貳
月。
    事  實
一、緣乙○○、戊○○前將其等共同在雲林縣虎尾鎮○○里○○
    路82號所經營之卡拉OK店轉讓予丁○○之母丙○○○，並經
    丙○○○在原址以「愛卿卡拉OK」為店名重新開幕，嗣後丁○○與戊○○因在該店門口發生拉扯衝突，致乙○○所有交
    由戊○○使用之車輛車門損壞，且經乙○○前往丁○○住處
    向其索賠遭拒。嗣於民國95年8 月11日晚上8 時許，乙○○
    與戊○○、黃焉章等友人，為替乙○○慶生，在一同用餐後
    前往「愛卿卡拉OK」消費，而丙○○○擔心乙○○來意不善
    ，乃聯絡地方人士甲○○到場調解，並通知丁○○此事，丁○○即與4 、5 名（起訴書誤載為5 、6 名）不詳姓名、年
    籍之成年男子（下稱不詳男子）一同進入該店包廂內坐陣，
    至同日晚間10時許，乙○○、戊○○買單欲離去之際，乙○○因不滿丙○○○聯絡丁○○到場，遂大聲質問丙○○○「
    我帶人來捧場，你叫這麼多人來是什麼意思」、「你這樣對
    待我對嗎」等語，惟丙○○○並未回應，戊○○為避免發生
    衝突，乃將乙○○拉出店外，但乙○○怒氣未消，又回頭撞
    門入內，再次質問丙○○○相同內容，並在該店門口大聲吼
    叫「我沒有欠你們，不用這樣啦」等語，丁○○認乙○○有
    意挑釁，遂夥同包廂內4 、5 名不詳男子衝出店外，而丁○○等人主觀上雖無致人於重傷之故意，但在客觀上均能預見
    多人共同朝1 人之身體毆擊，倘未對於力道加以注意而猛力
    擊中腹部，極易造成內部臟器受損之身體重大不治傷害，竟
    仍基於共同傷害人之身體之犯意聯絡，由其中1 名不詳男子
    持所有人不詳之鐵管1 支，丁○○及其餘之人則徒手，共同
    圍毆乙○○，致乙○○受有腹內出血、脾臟破裂，經送醫急
    救後切除脾臟之身體重大不治傷害。
二、案經乙○○訴由雲林縣警察局虎尾分局報告臺灣雲林地方法
    院檢察署檢察官偵查起訴。
    理  由
壹、程序部分（證據能力之認定）
一、按被告以外之人於檢察事務官、司法警察官或司法警察調查
    中所為陳述，與審判中不符時，其先前之陳述具有較可信之
    特別情況，且為證明犯罪事實存否所必要者，得為證據，刑
    事訴訟法第159 條之2 定有明文。查被告丁○○爭執證人乙○○、戊○○之警詢筆錄之證據能力，經核證人乙○○、戊○○之警詢陳述與其等嗣後於本院審理中之證述均大致相符
    ，其等之警詢陳述自不符合前揭規定所定例外有證據能力之
    要件，應認均無證據能力。
二、按被告以外之人於偵查中向檢察官所為陳述，除顯有不可信
    之情況者外，得為證據，刑事訴訟法第159 條之1 第2 項亦
    定有明文。偵查中對被告以外之人所為之偵查筆錄，性質上
    屬傳聞證據，惟現階段刑事訴訟法規定檢察官代表國家偵查
    犯罪、實施公訴，依法其有訊問被告、證人及鑑定人之權，
    證人、鑑定人並須具結，而實務運作時，檢察官偵查中向被
    告以外之人所取得之陳述，原則上均能遵守法律規定，不致
    違法取供，其可信度極高，職是，被告以外之人前於偵查中
    已具結而為證述，除反對該項供述得具有證據能力之一方，
    已釋明「顯有不可信之情況」之理由外，不宜遽指該證人於
    偵查中之陳述不具證據能力。而所謂「顯有不可信」非指陳
    述之實質證明力問題，而係證據能力之要件，即應以該陳述
    作成之客觀條件及環境作為判斷之依據。查被告爭執證人乙○○、戊○○於檢察官偵訊中所為陳述之證據能力，惟證人
    乙○○、戊○○均未曾提及檢察官在偵查時有不法取供之情
    形，且被告及其辯護人亦未釋明上開供述有顯不可信之情況
    ，則依前揭說明，應認證人乙○○、戊○○於檢察官偵訊中
    所為陳述具有證據能力。
三、按被告以外之人於審判外之陳述，雖不符前4 條之規定，而
    經當事人於審判程序同意作為證據，法院審酌該言詞陳述或
    書面陳述作成時之情況，認為適當者，亦得為證據，刑事訴
    訟法第159 條之5 第1 項定有明文。其立法意旨在於傳聞證
    據未經當事人之反對詰問予以核實，原則上先予排除。惟若
    當事人已放棄反對詰問權，於審判程序中表明同意該等傳聞
    證據可作為證據，基於尊重當事人對傳聞證據之處分權，及
    證據資料愈豐富，愈有助於真實發見之理念，且強化言詞辯
    論主義，使訴訟程序得以順暢進行，上開傳聞證據亦均具有
    證據能力。經查，被告及其辯護人與檢察官就本院所引用其
    餘被告以外之人於審判外之陳述，於審判程序均同意作為證
    據，且本院審酌此等證據資料作成時之情況，均無不法之情
    事，且與待證事實具有關聯性，認為適宜作為本案之證據，
    故均有證據能力，合先敘明。
貳、實體部分
一、訊據被告矢口否認有何傷害告訴人乙○○之犯行，辯稱：案
    發當日我是1 個人前往我母親開的店幫忙，我沒有和乙○○
    講到話，是我母親告知我有人在店外打架，我才出去查看，
    我出去時就看到乙○○跟人家打架，我不認識打他的那些人
    ，應該是乙○○酒後在店內鬧事，遭店裡其他客人看不爽才
    被打，我只有過去勸架，就被戊○○用高跟鞋打到頭部流血
    云云。經查：
  (一)乙○○、戊○○前因車門毀損乙事與被告結怨，嗣於案發當
    日乙○○與戊○○、黃焉章等友人，前往被告之母丙○○○
    所經營之「愛卿卡拉OK」消費，經丙○○○聯絡甲○○及被
    告到場，被告即與4 、5 名不詳男子一同進入該店包廂內，
    後來乙○○、戊○○買單欲離去之際，乙○○大聲質問丙○○○「我帶人來捧場，你叫這麼多人來是什麼意思」、「你
    這樣對待我對嗎」等語，經戊○○將乙○○拉出店外，乙○○又大力推門進入店內，再次質問丙○○○相同內容，並在
    該店門口大聲表示「我沒有欠你們，不用這樣啦」等語，被
    告遂夥同包廂內4 、5 名不詳男子衝出店外，由其中1 名不
    詳男子持鐵管1 支，被告及其餘之人則徒手，共同圍毆乙○○，致乙○○受有腹內出血、脾臟破裂之傷害，經送至財團
    法人天主教若瑟醫院（下稱若瑟醫院）急救後，於同日緊急
    剖腹切除脾臟等情，業據證人乙○○、戊○○於本院審理中
    證述甚詳且互核一致，並有乙○○之若瑟醫院95年8 月21日
    診斷證明書乙紙附卷可稽。
  (二)被告固不否認乙○○遭人毆打時，其亦在現場之事實，但辯
    稱僅在場勸架云云，惟查：
    (1)乙○○遭被告及不詳男子圍毆之際，戊○○曾以高跟鞋敲
      打被告頭部加以攔阻乙情，業據證人戊○○於本院審理中
      證稱：「我有叫他們住手，不要再打乙○○，他們不聽，
      所以我上前去拉被告的手，他把我甩開，我拿我的高跟鞋
      敲他的頭，希望阻止他去打乙○○」、「（你剛剛所提到
      你用高跟鞋打被告時，那一瞬間，他在做什麼？）他正在
      打證人乙○○。（打他的哪一部位？）他用手一直打，哪
      一個部位我不是很確認。（後來你打被告時，被告是否有
      因此與你發生扭打嗎？）有，他的店門口有停一部車子，
      他拉我的頭去撞車」等語；核與證人甲○○於本院審理中
      證稱：「我看到證人戊○○拿高跟鞋打被告的頭，後來被
      告拉證人戊○○的頭髮去撞車門，我勸阻他們說不要打架
      」等語；及被告所供當時因遭戊○○以高跟鞋敲打頭部，
      致受有頭皮撕裂傷0.5 ×0.5cm 之傷害，而前往若瑟醫院
      急診縫合傷口乙情均相符，並有被告之若瑟醫院95年8 月
      13日診斷證明書影本乙紙在卷可查。被告雖辯稱係因其與
      乙○○、戊○○先前有車門毀損糾紛，戊○○以為其要打
      乙○○，始以高跟鞋敲打其頭部云云，惟依當時乙○○遭
      數名男子圍毆之緊急情況，戊○○當務之急乃解救乙○○
      ，被告苟非施暴之其中1 人而僅在場旁觀及勸架，戊○○
      所攔阻之對象當係其他正在行兇之不詳男子，而無暇理會
      被告，自不可能僅因先前與被告有車門毀損糾紛，即冒然
      攻擊被告，且以戊○○乃一介女子，被告則係年輕力壯之
      男子，戊○○竟不顧2 人身材、體力之差異，及自身形象
      之維持，而脫下高跟鞋持以敲打被告頭部，因而遭被告強
      拉頭髮去撞車門，顯見被告確有參與圍毆乙○○之行為，
      戊○○在不得已之情形下，始出此下策試圖解救乙○○，
      則證人戊○○前開證述應與事實相符而堪以採信，被告所
      辯在場勸架乙節，不足採信。
    (2)證人甲○○雖於本院審理中證稱：「我當時上廁所出來，
      出去看，當時還沒有打，我看到被告與證人乙○○在講話
      ，我看到證人戊○○拿高跟鞋打被告的頭，後來被告拉證
      人戊○○的頭髮去撞車門，我勸阻他們說不要打架」、「
      （是誰打乙○○？）有人打的，但是不是被告打的，我看
      到被告已經在拉證人戊○○去撞車門，所以絕對不是被告
      打乙○○的，但是晚上很黑，我不知道是誰打的」、「（
      打乙○○的這幾個人是從哪裡來的？）我不了解」、「（
      你出去時，乙○○當時是否已經受傷？）我出去時看到被
      告與乙○○站在那邊，後來證人戊○○拿高跟鞋打被告，
      衝突就開始了」等語，惟其所述案發經過非但與證人乙○○、戊○○證述被告係夥同4 、5 名不詳男子衝出並圍毆
      乙○○，戊○○見狀始以高跟鞋敲打被告加以攔阻乙節不
      符，亦與被告供稱當日並未與乙○○講話乙節不符。參以
      證人甲○○於本院審理中證稱：「（95年8 月11日發生事
      情之前，被告或是被告的母親有無委託你去談有關證人乙○○的車子的事情？）有，但是聯絡不到人，他去日本。
      是里長委託的。（里長說什麼？）有1 個虎尾叫阿義的人
      要砸店，叫我去處理看看，可是證人乙○○去日本」、「
      一直聯絡不上，等到發生事情那天，里長打電話給我，說
      證人乙○○帶人去店裡面，好像要發生事情，叫我過去看
      一下」、「事情發生後，乙○○出院，我和他去黃焉章家
      喝酒，他說要10幾萬，我說不可能，我說我可以補貼你3
      萬元，大家和解看看，他也有同意」等語，及證人乙○○
      於偵查中證稱：「（當天晚上甲○○去現場做什麼？）他
      去那裡是要勸我們大家有事情講一講就好」、「我今天要
      來開庭，昨天甲○○有去找我，說要用3 萬元和解，說不
      能寫和解書，也不能開庭時說是被誰打的」等語，足認證
      人甲○○在事發前即受託調解被告與乙○○、戊○○間之
      車門毀損糾紛，案發當日亦因此事到場，案發後並繼續安
      排雙方和解事宜，則以證人甲○○作為雙方調解人，甚至
      願意自掏腰包補貼乙○○之立場，其自然希望雙方之糾紛
      能大事化小、小事化無，對於被告是否有參與圍毆乙○○
      乙節，所述難免避重就輕，而故為偏袒被告之詞，自難以
      採信。
    (3)另依證人己○○於本院審理中證稱：「我是聽到外面有打
      架的聲音，我到外面看到告訴人乙○○在與人家打架。（
      打架的對象有無包括被告？）我沒有注意到，只有看到2
      、3 個人」、「（是否是告訴人乙○○離開後，再進去，
      而對『愛卿卡拉OK』店有撞門或是嗆聲的行為？）我不知
      道，我只有聽到打架的聲音，所以才出去看，而且把他們
      架開。（你出去看，戊○○在做什麼？）也是勸架，我也
      沒有注意到她。（你勸完架以後，這些人都離開？）對，
      只有告訴人乙○○倒在地上，有人叫救護車，我有跟去若
      瑟醫院」、「（他們在打架時，被告有無在外面？）當時
      我不認識他，我不知道。（你有無看到在座的這位被告？
      ）我不太曉得，當時是晚上7 、8 點，我看不清楚。（他
      們打架是一對一或是混戰？）混戰」、「（他們打架時，
      你是何時出去看的？）他們打了一陣子我才出去，大約他
      們打了1 、2 分鐘，我才出去看」、「（戊○○有無拿高
      跟鞋打被告？）好像有這回事，我看得很模糊，我只認識
      告訴人乙○○及戊○○而已」、「我有看到被告與戊○○
      拉拉扯扯，後來我才聽到說是戊○○用高跟鞋打被告的頭
      」、「（你有無親眼看到戊○○打被告的頭部？）我沒有
      看到，我只有在若瑟醫院看到他的頭部有流血，隔天我才
      問人家，人家告訴我」、「是在『愛卿卡拉OK』店門口拉
      拉扯扯，我才第1 次看到被告，但是當時我不認識他，是
      後來被告到若瑟醫院時，我才發現剛剛在店門口的人就是
      被告」等語，顯見證人己○○當日並未全程目睹乙○○與
      被告及不詳男子間發生衝突之全部經過，且證人己○○原
      先並不認識被告，案發當日乃第1 次見到被告，加以案發
      時間係晚上，案發地點在「愛卿卡拉OK」店外之路邊，光
      線有限，且當時處於多人混戰之混亂場面，則證人己○○
      在此一情形下，無法確認被告是否有參與圍毆乙○○，亦
      屬合理，證人己○○上開證述自不足採為有利被告之認定
      。
    (4)被告雖辯稱不認識毆打乙○○之人，係乙○○酒後在店內
      鬧事，其他客人看不過去才打人云云，惟證人乙○○於本
      院審理中證稱：當天其係與戊○○、黃焉章、己○○去「
      愛卿卡拉OK」，其後甲○○先到場，被告等5 、6 人隨後
      到，他們進門就往包廂走，店內還有1 位綽號「二罐」之
      男子，及黃焉章兒子等人等語；證人甲○○則於本院審理
      中證稱：當天其到場時看到乙○○與黃焉章及己○○、戊○○4 個人在喝酒，別桌還有10幾個青少年，當中有黃焉
      章的兒子，還有另1 桌客人，店內只有1 個包廂，其並未
      注意包廂內是否有人等語；另證人己○○於本院審理中亦
      證稱：當天係乙○○等人先去「愛卿卡拉OK」，其後來也
      去，既然認識所以坐在一起，甲○○是最後才去，那天有
      2 、3 桌，其與1 個綽號「二罐」的人坐在門的左邊那桌
      ，他本來是自己坐，另外還有1 桌，好像是女生等語，則
      依其等證述之情形，案發當日在「愛卿卡拉OK」內，除被
      告等5 、6 名男子在包廂內，外場就僅有乙○○、戊○○
      、黃焉章、己○○、甲○○、綽號「二罐」之男子、黃焉
      章兒子等青少年及1 桌女性客人，且乙○○除買單時對丙○○○大小聲、態度不佳之外，並未與其他店內客人發生
      衝突，其他客人縱然不滿乙○○之行為，理應先口頭勸阻
      ，而無直接下手行兇之動機，反觀被告先前已與乙○○、
      戊○○因車門毀損乙事結怨，當日又見乙○○在其母親所
      經營之店內對其母親大聲叫囂，則被告受此挑釁，一時衝
      動，確有可能出現夥同其他同行男子圍毆乙○○以洩憤之
      行為，是被告此部分所辯，顯與當時客觀情形不符，不足
      採信。
    (5)至證人乙○○於偵訊中雖證稱：當時是4 、5 個人打我，
      但那些人我都不認識，所以我不知道丁○○有無打我等語
      ，惟證人乙○○就此部分已於本院審理中明確證稱其真意
      為：當時有4 、5 個人衝出來打我，我只知道被告有打我
      ，到底還有誰打我，我也不清楚等語，並證稱：確認當時
      被告是第1 個衝出來，我們抱在一起，準備要互相毆打，
      其他人就一起圍過來等語，再綜合前開論述，堪認證人乙○○於本院審理中之證述確符實情，其於偵訊中證述「不
      知道丁○○有無打我」等語，若非口誤，即係受證人甲○○之影響，為雙方保留談判和解之一絲空間，自不得僅憑
      證人乙○○前開偵訊證述，即認定被告無傷害乙○○之事
      實。
    (6)綜上所述，被告前揭所辯均不足採，被告確有夥同4 、5
      名不詳男子圍毆乙○○，且其等就共同傷害乙○○之犯行
      有犯意聯絡及行為分擔之事實，應堪認定。
  (三)按脾臟為人體器官之一，若遭切除，即不可復得，自影響人
    身器官之完整，已屬重大不治之情形，而脾臟之切除，雖其
    功能在西醫觀點可由其他淋巴組織替代，但卻有增加特殊感
    染機率，即人體免疫力減低，就人體自然防衛體系而言，若
    免疫能力之降低，身體遭受外界侵入之危險相對增加，對身
    體及健康之影響不可不謂重大，況脾臟之切除，其所主掌對
    身體之主要功能喪失，對人體將有重大影響，本件告訴人乙○○之脾臟已經被切除，原有功能完全喪失，且致人體之免
    疫機能受損，核屬刑法第10條第4 項第6 款所稱於身體有重
    大不治之傷害（參見最高法院87年度臺上字第2281號、89年
    度臺上字第3263號、91年度臺上字第5241號判決意旨）。
  (四)按刑法上之加重結果犯，以行為人對於加重結果之發生有預
    見之可能，能預見而不預見者為要件。次按刑法第295 條第
    2 項（24年修正前之舊法）所謂故意致人重傷，係指加害時
    即有致人重傷之故意，而結果致被害人重傷者而言。若其犯
    罪之初，僅有傷害人之故意，徒以一時氣憤用力過猛或兇器
    過於鋒利，致被害人受重傷之結果者，只能以同條第1 項之
    犯傷害罪因而致人重傷論科，與第2 項之情形迥不相同，最
    高法院22年上字第4136號著有判例可資參照。查本件被告夥
    同4 、5 不詳男子前往「愛卿卡拉OK」時，係先進入包廂，
    嗣於乙○○買單欲離去之際，在該店內外大聲叫囂，被告等
    人始衝出行兇，且其等圍毆乙○○之際，僅有1 名不詳男子
    持鐵管，包括被告在內之其餘之人均係徒手，業如前述，顯
    見其等與乙○○並無何深仇大恨，犯案乃因一時衝動而臨時
    起意，主觀上應無重傷害乙○○之意，然被告等人年輕力壯
    ，合多人之力且由其中1 人持鐵管，對手無防衛工具之乙○○之身體各處毆擊，乙○○勢必無法適時採取防衛措施，客
    觀上動輒有使人體內器官破裂並致內出血，進而導致受重傷
    之結果，常人就此當無不知之理，而乙○○經其等之傷害行
    為，脾臟已因破裂而切除，其所受重傷之結果，應為被告等
    人客觀上所能預見，但其等主觀上卻疏未預見而加以注意防
    範，則該重傷結果雖非其等之本意所在，被告等人仍無從解
    免因毆打之傷害行為致生重傷結果，其等仍應就該傷害行為
    致生之重傷結果負責。
  (五)綜上論述，本案事證明確，被告上開傷害致重傷之犯行堪以
    認定。
二、核被告所為，係犯刑法第277 條第2 項後段之傷害致重傷罪
    。至起訴書犯罪事實欄誤載被告係「基於使乙○○受重傷之
    犯意」部分，業經檢察官於本院96年1 月24日準備程序中當
    庭更正為「基於使乙○○受傷之犯意」，附此敘明。被告行
    為後，原刑法第10條第4 項關於刑法重傷定義之規定，業於
    94年2 月2 日修正公布，並於95年7 月1 日施行，其中第10
    條第4 項第6 款：「其他於身體或健康，有重大不治或難治
    之傷害」規定，新舊法完全相同，並未有變動其內容，對被
    告而言並無有利或不利之情形，自不生新舊法比較之問題，
    而應直接適用裁判時法。又被告與其餘圍毆乙○○之4 、5
    名不詳男子間，有犯意聯絡及行為分擔，為共同正犯。而其
    等行為後，刑法第28條共同正犯之規定雖亦於94年2 月2 日
    修正公布，並於95年7 月1 日施行，修法後將完全未參與犯
    罪行為之實行之陰謀共同正犯及預備共同正犯刪除，惟其等
    均屬實行之正犯，不論依修正前後之規定，均構成共同正犯
    ，並無有利或不利之情形，亦不生新舊法比較之問題，而應
    直接適用裁判時法。爰審酌被告因先前與告訴人乙○○有車
    門毀損糾紛，案發當日又見乙○○在其母所經營之店內對其
    母叫囂，一時情緒衝動，而聚眾為本件犯行，因而致乙○○
    受有脾臟切除之重傷害，犯後未能坦承犯行，且迄今未為任
    何賠償，態度不佳等一切情狀，量處如主文所示之刑。至共
    犯之其中1 名男子持以行兇之鐵管1 支，並未扣案，且無法
    證明為被告或其餘共犯之不詳男子所有之物，故不予宣告沒
    收，附此敘明。
據上論斷，應依刑事訴訟法第299 條第1 項前段，刑法第28條、
第277 條第2 項後段，判決如主文。
本案經檢察官李明哲到庭執行職務
中　　華　　民　　國　　96　　年　　4 　　月　　24　　日
                  刑事第一庭    審判長法  官  紀文勝
                                      法  官  楊昱辰
                                      法  官  王雅苑
以上正本證明與原本無異。
如不服本判決，應於判決收受後10日內，向本院提出上訴狀（須
附繕本）。
                                      書記官  譚系媛
中　　華　　民　　國　　96　　年　　4 　　月　　24　　日
中華民國刑法第277 條
傷害人之身體或健康者，處3 年以下有期徒刑、拘役或1 千元以
下罰金。
犯前項之罪因而致人於死者，處無期徒刑或7 年以上有期徒刑；
致重傷者，處3 年以上10年以下有期徒刑。
